---
title: "Paso 2. Selección de variables y recorte de capas"
author: "M.en C. Viridiana Lizardo"
date: "6 de agosto de 2024"
output: 
  html_notebook:
    toc: TRUE
    highlight: pygments
    logo: images/logo.png
    df-print: kable
---

# Introducción.

Igual que en el anterior, pero para obtener las capas recortadas en el formato adecuado.

El objetivo de este documento es:

-   Dar un ejemplo reproducible que puedan modificar a su interés.

-   Producir los archivos de capas climáticas que se usarán para modelar una especie con estas características:

    -   En formato para Maxent (.asc)

    -   Sin multicolinearidad
    
    -   Recortadas al área de entrenamiento

-   Mapa descriptivo de lo anterior


# Paquetes necesarios {data-background="#700000"}

```{r}
library(tidyverse)
library(sf)
library(tmap)
library(tmaptools)
```


## Datos raster
Para datos raster, como los de WorldClim, usamos `terra`. Este paquete reemplaza el paquete `raster` y hacer todo más rápido.

Más info aquí: [terra](<https://rspatial.github.io/terra/>, [Geocomputation with R](https://r.geocompx.org/raster-vector)

```{r}
library(terra)

```


## Obtención de datos Geográficos

El paquete `geodata` proporciona acceso a datos geográficos.

Más info aquí: [geodata](https://cran.r-project.org/web/packages/geodata/index.html)


Algunos de los datos que se pueden obtener con este paquete son:

| Function                                                  | Description                                                                                  |
|:--------------------------|:--------------------------------------------|
| `cmip6_world`, `cmip6_tile`                               | Downscaled and calibrated CMIP6 projected future climate data                                |
| `elevation_3s`, `elevation_30s`, `elevation_global`       | Elevation data                                                                               |
| `gadm`, `world`                                           | Administrative boundaries for any country, or the entire world from [GADM](https://gadm.org) |
| `landcover`                                               | Landcover data derived from ESA WorldCover                                                   |
| `soil_world`                                              | Global soils data from [SoilGrids](https://www.isric.org/explore/soilgrids)                  |
| `worldclim_global`, `worldclim_country`, `worldclim_tile` | [WorldClim](https://worldclim.org) glocal climate data                                       |



```{r}

library(geodata)

wc <- worldclim_global(var = 'bio', #bioclim
                 res = 10, # puede ser 10, 5, 2.5, and 0.5 (minutes of a degree)
                 path = tempdir()) # en la carpeta temporal
                 
plot(wc)
```



## Pre-procesado de datos


### Capas ambientales

La selección de variables ambientales se hace con la función [VIF](https://es.wikipedia.org/wiki/Factor_de_inflaci%C3%B3n_de_la_varianza) presente en el paquete `usdm` (Uncertainty and Sensitivity Analysis for Spatial Models). Este paquete proporciona herramientas para el análisis de incertidumbre y sensibilidad en modelos espaciales.

> Naimi B, Hamm Na, Groen TA, Skidmore AK, Toxopeus AG (2014). "Where is positional uncertainty a problem for species distribution modelling." *Ecography*, **37**, 191-203.  [doi:10.1111/j.1600-0587.2013.00205.x](https://doi.org/10.1111/j.1600-0587.2013.00205.x).

```{r}
library(usdm)
```


# Recortar capas
En este ejemplo se usarán países para simplificar todo. Se obtiene de los datos pregargados de R llamados `World` y seleccionaremos los países con registros de _D. virginiana_.

```{r}
data('World')
plot(World)
```

## Cargar datos limpios
```{r}

sf_occ<- list.files('data', 
                    full.names = T, pattern = '.csv') %>% #listar todos los archivos csv
  lapply(., read.csv) %>% # cargarlos
  bind_rows() %>% # concatenarlos
   st_as_sf(coords = c('decimalLongitude', 'decimalLatitude'), # hacer espacial
         crs = 4326)
  
  
```


## Búsqueda espacial
Se usa la función `st_join` que hace una unión espacial y quitamos aquellos polígonos que no fueron unidos a los puntos.


```{r}
training_area <- st_join(World, sf_occ) %>%
  na.omit() %>%
  tally() # fusionar
```


```{r}
plot(training_area)
```


## Cortar las capas raster
```{r}
env <- crop(wc, training_area, 
     mask = T) 

plot(env)

```

# Reducir variables con VIF
Lo ponemos en una bonita gráfica, cualquier variable mayor a 10 se considera problemática.
```{r}
vif(env) %>% ggplot(aes(x= Variables, y = VIF)) + 
  geom_col() + coord_cartesian(ylim = c(0,10))

```
 
 # Excluir con límite de coeficiente de correlación
```{r}
vif_cor <- vifcor(env,th = 0.75,keep = 'wc2.1_10m_bio_1')
env_cor<- exclude(env, vif_cor) 

plot(env_cor)

```
 
  # Excluir con pasos
```{r}
vif_step <- vifstep(env,th = 10,keep = 'wc2.1_10m_bio_1')
env_step<- exclude(env, vif_step) 

plot(env_step)

```
# Guardar el resultado
```{r}
# guardar un archivo por capa
writeRaster(env_cor,
            #guardar por capas
            filename = paste0('data/env/', 
                              names(env_cor), # nombrar cada capa
                              '.tif' ), overwrite =T)
# guardar un archivo con todas
writeRaster(env_cor,
            #guardar por capas
            filename = 'data/env/test.tif', overwrite =T)
```

